臺灣士林地方法院民事判決
111年度訴字第818號
原      告  楊  俊  
訴訟代理人  李岳洋律師
            洪維駿律師
被      告  駱麗真  

訴訟代理人  劉韋廷律師
            鄭鈺潔律師
            陳叔媛律師
上列當事人間侵權行為損害賠償事件，本院於民國111年11月3日
言詞辯論終結，判決如下：
    主      文
被告應給付原告新臺幣壹拾伍萬元及自民國一一一年四月一日起
至清償之日止，按週年利率百分之五計算之利息。
原告其餘之訴駁回。
訴訟費用由被告負擔十分之一，餘由原告負擔。
本判決第一項得假執行，但若被告以新臺幣拾伍萬元為原告供擔
保後，得免為假執行。
原告其餘之假執行聲請駁回。
    事實及理由
壹、程序部分：
一、本件原告以被告在社群網站Facebook（下稱臉書）發表文章
    而侵害原告名譽為由，向本院起訴請求被告負侵權行為損害
    賠償責任，核屬因侵權行為涉訟，又因網路資訊之傳播無遠
    弗屆，任何人僅須以電腦或手機連結至網路，無論在何處均
    可觀覽由被告所發表之言論，則本院管轄區域地亦不失為一
    部行為結果發生地，且被告亦未對此表示反對之意思，依民
    事訴訟法第15條第1項、第25條之規定，本院就本件有管轄
    權，合先敘明。
二、按訴狀送達後，原告不得將原訴變更或追加他訴，但請求之
    基礎事實同一，擴張或減縮應受判決事項之聲明，不在此限
    ，民事訴訟法第255條第1項第2款、第3款定有明文。查本件
    原告起訴時，原訴之聲明第2項：被告應將如附件2所示之澄
    清啟事，以網站內文章標題之相同大小字體，公開刊登於臉
    書網站之被告臉書帳號頁面（網址：https://www.facebook
    .com/sappho.art）連續七日。嗣依憲法法庭民國111年2月2
    5日111年憲判字第2號判決意旨，原告於111年7月8日以民事
    準備狀變更上開聲明（見本院卷第10、22、114至115頁）。
    經核，原告所為變更訴之聲明，要屬請求之基礎事實同一，
    且係未變更訴訟標的法律關係，而減縮或擴張應受判決事項
    之聲明者，依前揭法條規定，應予准許。
貳、實體部分： 
一、原告主張：
㈠、緣原告為旅居臺灣之藝術家，擬於108年間在臺北當代藝術館
    （下稱系爭藝術館）、臺北市TKG+ Projects、關渡美術館
    舉辦展覽，獲得訴外人潘小雪即系爭藝術館時任館長之支持
    。惟被告於108年11月1日接任系爭藝術館館長後，通知原告
    取消展覽，嗣經多方協商後，始得以展期縮短、原告負擔部
    分經費之方案進行。
㈡、詎於109年12月11日上揭展覽於關渡美術館開展當日，被告以
    臉書之帳號「駱駱」（下稱系爭臉書帳號）於設定為朋友瀏
    覽權限之動態時報上，張貼「這世界充滿了各種佔了便宜還
    裝受害者假郎告告的惡棍」、「只會來台灣拿資源佔便宜還
    自以為是高人一等的假外國人」、「#必須發洩兼紀錄請勿
    問我發生什麼事」、「#不是心慈手軟是當初不忍太多人受
    牽連」、「#如果被保護的人都傻傻搞不清楚就無奈了」、
    「#只顧自己爽不在乎害到別人不是渣就是無腦」等言論（
    下稱系爭言論）。
㈢、查系爭言論包含謾罵詞句如「假郎告告」、「惡棍」、「渣
    」及「無腦」，並有不實陳述如「來台灣拿資源佔便宜」、
    「假外國人」，皆非「評論」，亦非針對可受公評之事或善
    意為適當評論，足使原告在社會上、藝術界之評價均嚴重貶
    損。雖被告稱其未指名道姓、非針對原告云云，實務上就名
    譽權被侵害之被害人，得以特定之個人或一定範圍之人為判
    斷。就被告發表系爭言論之時間，結合「佔了便宜」、「來
    台灣拿資源佔便宜」、「假外國人」、「當初不忍太多人受
    牽連」等語句，爰原告具中裔外籍並旅居臺灣之身分且曾於
    世界各地知名場館舉辦個人展覽，加之與系爭藝術館發生過
    糾紛，應認無論一般人、藝術界人士或從事藝術、美術方面
    工作者，均得特定系爭言論係指原告，110年間的焦點事件
    報導、臺北時報新聞、關渡美術館臉書文章足佐之（見本院
    卷第30至31、40至50頁）。準此，被告顯然係有意使觀覽見
    聞者聯想至系爭藝術館曾合作之對象。
㈣、系爭言論發表於多數人得見聞之臉書頁面，以「按讚」等方
    式表示認同者多達189人、留言亦有14則。以下方留言對照
    原告當時所辦之展覽名稱，可見第三人確實得由系爭言論推
    知所指為原告，應認被告以影射之間接方式使多數第三人均
    得明知或可得而知所指者為原告；並涉以言詞謾罵侮辱原告
    而構成侵權行為。被告自不得以心情抒發云云諉為不知或無
    侵權故意過失，有系爭言論之截圖以玆為證（見本院卷第10
    2至106頁）。
㈤、被告之言行因其職位得為國內外藝術界見聞，縱使臉書發文
    可設定觀覽權限，被告在職期間至少數百名臉書朋友得瀏覽
    、按讚、回應其發表文章。是以，被告辱罵原告、指摘全然
    不實之系爭言論，損害原告之名譽甚鉅。
㈥、第按民法第184條第1項前段、後段，被告發表系爭言論侵害
    原告之名譽與人格權，造成原告精神痛苦，應負侵權行為責
    任。衡諸兩造身分、地位與經濟能力，就被告造成原告名譽
    在社會上與藝術界評價之貶損，原告請求被告給付非財產上
    損害賠償之新臺幣（下同）150萬元。另依民法第195條第1
    項，原告得請求被告於適當處分之範圍內為回復名譽之作為
    ；又原告所擬標題為澄清啟事、署名為聲明人駱麗真之內容
    「本人駱麗真於民國109年12月11日在臉書貼文，因內容不
    實且涉謾罵侮辱，造成楊俊先生名譽損害，本人在此向各界
    澄清，以回復楊俊先生之名譽」（下稱系爭啟事，見本院卷
    第22頁），並非憲法法庭111年憲判字第2號判決意旨所謂命
    被告強制道歉，衡其被告發表系爭言論之處所係系爭臉書帳
    號頁面，則於相同處所刊登系爭啟事，應屬侵害最小之適當
    處分。前開請求，於法有據。
㈦、並聲明：
１、被告應給付原告150萬元及自起訴狀送達翌日起至清償日止按
    年息百分之五計算之利息。
２、被告應將如系爭啟事及臺灣士林地方法院111年度訴字第818
    號民事判決內容之全部（應遮隱兩造地址），以網站內文章
    標題之相同大小字體，公開刊登於系爭臉書帳號頁面（網址
    ：https://www.facebook.com/sappho.art）連續七日。
３、訴訟費用由被告負擔。
４、如獲勝訴判決，第一項聲明願供擔保，請准宣告假執行。
二、被告則以：
㈠、按臺灣高等法院101年度上易字第1236號民事判決意旨，是否
    構成侵害名譽，不以被害人主觀感受為準，而應以現代社會
    一般人之評價標準，客觀判斷之。查被告以系爭臉書帳號為
    個人意見表達、感受抒發及情緒宣洩之用，系爭言論亦屬此
    一性質。且分別查閱教育部字典，「假郎告告」指欺人太甚
    、「惡棍」指欺壓民眾的人、「無腦」指紊亂無條理，又「
    渣」在網路的通俗認知中，指人的性格不負責任，上述內容
    皆無誹謗之意。
㈡、況系爭言論之觀看權限僅於被告臉書朋友間且註明「必須發
    洩兼紀錄請勿問我發生什麼事」，顯見被告無欲使非臉書朋
    友之對象知悉，甚而無意告知臉書朋友其究指何事。系爭言
    論實與原告無涉，無論內容或下方留言，客觀上均無可與原
    告連結之處，網路上一般使用者既無從因而推知指述對象為
    何，則不足以貶損原告之社會評價。
㈢、原告指稱，被告因系爭藝術館館長之身分，有意且得使觀覽
    系爭言論者聯想至原告，惟系爭臉書帳號為被告之私人領域
    ，所載個人言論與其所擔任之職務無必然之關聯。又「佔了
    便宜」、「假外國人」等語，與系爭藝術館曾合作之對象、
    原告中裔外籍並旅居臺灣身分、系爭藝術館過去辦展糾紛等
    情事間之關聯性，僅係原告單憑主觀臆測及惡意扭曲解釋文
    義者，不足採之。
㈣、臺北時報新聞及關渡美術館臉書文章，觀其發表時機恐有原
    告製造名譽受侵害外觀的可議之處。另其俱屬第三人之言論
    ，倘有第三人之言論強行解釋系爭言論與原告間有所關聯，
    致原告之名譽受侵害或受有貶損之評價，應屬臺北時報、關
    渡美術館與原告間之個別侵權行為。縱使鈞院有認系爭言論
    與系爭藝術館過去辦展糾紛有所關聯，國家級美術館展場資
    源之分配、藝術家間資源取得與分配等議題固屬有關公益且
    可受公評之事，所生評論僅為被告個人主觀價值之判斷，應
    為憲法第11條保障言論自由之範疇（最高法院93年度台上字
    第1805號民事判決參照）。
㈤、是以，被告主觀上並無侵害原告名譽之故意，客觀上亦無散
    布或張貼足以貶損原告於社會上評價之言論，被告並無侵害
    原告名譽。故法院對於精神慰撫金量定之應斟酌因素中，尤
    以本件加害程度情形觀之，原告請求150萬元顯非適當合理
    。
㈥、末按憲法法庭111年憲判字第2號判決意旨，民法第195條第1
    項所稱「適當處分」，應不包括法院以判決命加害人公開道
    歉之情形，以符憲法第11條保障人民言論自由及第22條保障
    人民思想自由。原告所擬之系爭啟事，用字幾同逼迫被告違
    背當時抒發心情之意而為陳述，進而承認系爭言論指稱原告
    本人、涉及不實且涉及謾罵侮辱、損害原告名聲等情，顯然
    不符事實，侵害被告受憲法所保障之言論自由，並非侵害較
    小之適當處分。且系爭言論發表當時得閱覽之人僅為臉書朋
    友，若以公開方式張貼系爭啟事及判決全部，顯有違比例原
    則等語。原告之訴應駁回。
㈦、並聲明：
１、原告之訴及假執行之聲請均駁回。
２、訴訟費用由原告負擔。
３、若受不利判決，被告願供擔保准免宣告假執行。
三、本院之判斷：
㈠、原告於109年12月11日在關渡美術館舉辦展覽，被告為系爭藝
    術館館長，於同年月9日以系爭臉書帳號於設定為朋友瀏覽
    權限之動態時報上，張貼系爭言論，為兩造所未爭執，並有
    系爭言論截圖、系爭臉書帳號頁面資料在卷足憑（見本院卷
    第32、34頁），可認為真實。
㈡、被告主張系爭言論為其個人意見表達、感受抒發及情緒宣洩
    之用，觀看權限僅於被告臉書朋友間且註明必須發洩兼紀錄
    請勿問我發生什麼事，未侵害原告之權利，更未侵害其名譽
    權等語：
１、因故意或過失，不法侵害他人之權利者，負損害賠償責任。
    故意以背於善良風俗之方法，加損害於他人者亦同。不法侵
    害他人之身體、健康、名譽、自由、信用、隱私、貞操，或
    不法侵害其他人格法益而情節重大者，被害人雖非財產上之
    損害，亦得請求賠償相當之金額。其名譽被侵害者，並得請
    求回復名譽之適當處分。民法第184條第1項、第195條第1項
    分別定有明文。
２、而所謂名譽權之侵害雖非即與刑法之誹謗罪相同，但名譽有
    無受損害，應以社會上對個人評價是否貶損作為判斷之依據
    ，苟其行為非足以使他人在社會上之評價受到貶損，則尚難
    認可構成侵權行為。民法上名譽權之侵害，雖與刑法之誹謗
    罪不盡相同，然刑法第310條第3項「真實不罰」及第311條
    「合理評論」之規定，乃為調和個人名譽與言論自由發生衝
    突而設，為維護法律秩序之整體性，及使法律價值判斷趨於
    一致，於民事事件即非不得採為審酌之標準。故行為人之言
    論雖損及他人名譽，惟其言論係屬真實，未涉及私德而與公
    共利益有關者，或以善意發表言論，就可受公評之事為適當
    之評論者，無論真偽，均難謂係不法侵害他人之名譽權，不
    負侵權行為損害賠償責任。
３、系爭言論中之「這世界充滿了各種佔了便宜還裝受害者假郎
    告告的惡棍」、「只會來台灣拿資源佔便宜還自以為是高人
    一等的假外國人」、「#只顧自己爽不在乎害到別人不是渣
    就是無腦」，其中之惡棍、假外國人、渣、無腦等詞，是否
    構成誹謗雖有疑慮，但依據一般社會通念，業以對原告之名
    譽權有所貶損，並審酌原告為專門領域之藝術家，且被告所
    發表之事項已經涉及臺灣相關資源分配之問題，可認上開言
    論已有侵害原告名譽權之情。
４、而被告雖以系爭臉書帳號發表，且僅設定朋友觀看，但該等
    網頁之臉書朋友均得以見聞，即經被告設定臉書朋友之特定
    多數人均得以知悉上開內容。況被告發表言論之五天後，系
    爭言論已有190人按讚、表達情緒，14則留言，有截圖1份可
    佐（見本院卷第32頁），可認系爭言論屬特定多數人所得共
    見共聞。更進一步來說，民法上侵害名譽權之要件，並無公
    然之要件，而是行為人之言論足以貶損他人名譽而有第三人
    所得見聞，即可構成，而是否公然，則為法院在審酌相關損
    害時之審酌標準之一，並非謂非有公然貶損他人名譽之言論
    ，即不屬於民法上之侵害名譽權。是以，系爭言論雖非設定
    公開，但仍有對特定多數人發表，已有第三人知悉該貶損原
    告名譽權之言論，當為所謂之侵害名譽權。再者，原告為系
    爭藝術館館長，並於系爭臉書帳號介紹放上其照片，其所為
    之言論即有一定之代表性，而臉書帳號雖有部分私人空間言
    論之性質，但仍可經截圖或文字複製而得以轉傳，原告對此
    應知之甚詳，但原告仍為系爭言論之發表，而系爭言論之內
    容已非單純之情緒發表，此觀諸系爭言論中之「必須發洩兼
    紀錄請勿問我發生什麼事」，被告業已言明除情緒發洩外尚
    有紀錄之意義。且若被告無貶損原告名譽而僅有發表之意圖
    ，何以在系爭言論中之後4句均加上＃。於臉書之功能上，若
    於文字前加上＃字，即可以搜尋之方式搜尋相關文章，是被
    告所辯難謂可採，更可以此認定被告屬於故意貶損原告名譽
    。
５、被告另主張由文字中並無法看出與原告連結之處，然被告發
    表系爭言論之當日，時間點相當接近原告展覽於關渡美術館
    開展之日，而被告系爭言論中有所謂之「假外國人」，有意
    無意似指稱原告，況由系爭言論之相關留言，已有人得以知
    悉被告所指者為何人，足認系爭言論業已可以特定被告所指
    稱之人為原告，顯見被告主張無法看出與原告連結之處，難
    謂可採。 
６、又被告明知系爭言論有侵害原告名譽之情形，仍於多數特定
    人所得共見共聞之系爭臉書帳號發表，足認其屬於故意侵害
    原告之名譽權。
７、綜上所述，被告主張系爭言論並未侵害原告名譽權為不可採
    ，系爭言論業已構成侵害原告名譽權之行為。
㈢、名譽被侵害者，關於非財產上之損害，加害人雖負賠償責任
    ，但以相當金額為限，所謂相當，自應以實際加害情形與其
    名譽影響是否重大，及被害者之身分地位與加害人之經濟狀
    況等關係定之。本院審酌原告為當代藝術家，被告為系爭藝
    術館館長，被告以系爭臉書帳號故意發表對於原告名譽權造
    成貶損之系爭言論，對於被告在藝術界之相關聲譽影響，且
    兩造分別為藝術家及館長，經濟狀況應均屬良好，原告所受
    精神痛苦、被告侵害行為之情節等一切情狀，認原告請求15
    0萬元之非財產上損害賠償，實屬過高，應認以15萬元為適
    當，逾此範圍之請求，不應准許。
㈣、關於原告請求被告回復名譽之方式：
１、按名譽被侵害者，被害人得依民法第195條第1項後段規定，
    請求行為人為回復名譽之適當處分。所謂「適當之處分」，
    係指該處分在客觀上足以回復被害人之名譽且屬必要者而言
    ，其目的仍係在填補損害，而非進一步懲罰加害人。又上開
    適當處分之範圍，除不得涉及加害人自我羞辱等損及人性尊
    嚴之情事（司法院釋字第656號解釋參照）外，亦應依憲法
    保障人民言論自由之意旨，予以適度限縮。是法院本應採行
    足以回復名譽，且侵害較小之適當處分方式，例如在合理範
    圍內由加害人負擔費用，刊載被害人判決勝訴之啟事或將判
    決書全部或一部刊載於大眾媒體等替代手段，而不得逕自採
    行侵害程度明顯更大之強制道歉手段。此外，國家禁止人民
    積極表意，人民尚得保持沉默。強制道歉之手段係更進一步
    禁止沉默、強制表態，以致人民必須發表自我否定之言論，
    其對言論自由之干預強度顯然更高。又容許國家得強制人民
    為特定內容之表意，甚至同時指定表意時間、地點及方式等
    ，必然涉及言論內容之管制；強制道歉係直接干預人民是否
    及如何表達其意見或價值立場之自主決定，而非僅涉及客觀
    事實陳述之表意，顯屬對高價值言論內容之干預，不論加害
    人是自然人或法人，強制道歉均會干預其自主決定是否及如
    何表意之言論自由。再者，思想自由保障人民之良心、思考
    、理念等內在精神活動，是人類文明之根源與言論自由之基
    礎，亦為憲法所欲保障最基本之人性尊嚴，應受絕對保障，
    不容國家機關以任何方式予以侵害。強制道歉係強制人民不
    顧自己之真實意願，表達與其良心、價值信念等有違之表意
    。個人是否願意誠摯向他人認錯及道歉，實與個人內心之信
    念與價值有關。於加害人為自然人時，強制道歉除直接限制
    人民消極不表意之言論自由外，更會進而干預個人良心、理
    念等內在精神活動及價值決定之思想自由。此等禁止沉默、
    強制表態之要求，實已將法院所為之法律上判斷，強制轉為
    加害人對己之道德判斷，從而產生自我否定、甚至自我羞辱
    之負面效果，致必然損及道歉者之內在思想、良心及人性尊
    嚴，從而侵害憲法保障自然人思想自由之意旨（憲法法庭11
    1年度憲判字第2號判決意旨參照）。
２、被告張貼系爭言論不法侵害原告之名譽權，已如前述，原告
    並據以前開規定，求為命被告在臉書網站登入首頁顯著處，
    刊登系爭啟事7日，然觀之系爭啟事雖與前開憲法法庭所指
    之道歉啟事有異，但其內容仍屬強制被告違反自己真實意願
    ，表達與其良心、價值信念等有違之表意方式，與前開憲法
    保障人性尊嚴及不表意自由之意旨有違，自非民法第195條
    第1項後段回復名譽之適當處分，是原告此部分請求，難認
    有據，應予駁回。
３、又原告請求應將本判決內容之全部（應遮隱兩造地址），以
    網站內文章標題之相同大小字體，公開刊登於系爭臉書帳號
    頁面（網址：https://www.facebook.com/sappho.art）連
    續七日。然被告當時發表系爭言論時，係將閱讀權限設定為
    臉書朋友，並非公開，如若依原告之聲明所請，雖均以系爭
    臉書帳號刊登判決，但其得存取閱讀之人由其朋友變為所有
    使用臉書之人得以存取，且因此均知悉此一事件，雖對原告
    之名譽權回復有所幫助，但已大幅擴張當時被告發表系爭言
    論之閱聽人眾。再者，縱將其設定為朋友得以存取閱讀之範
    圍，因臉書社群之朋友兩造間均可於任意方式不附理由解除
    或增加，在被告發表系爭言論之109年迄本院言詞辯論終結
    之111年11月間，被告之朋友是否有解除或增加並未有證據
    得以證明，則此一僅設定將本判決刊登權限限於朋友之情形
    ，若與被告解除之朋友甚多，亦無法達成回復原告名譽權之
    預期效果，是以，此一部份請求，難認有理由，應予以駁回
    。　
四、給付無確定期限者，債務人於債權人得請求給付時，經其催
    告而未為給付，自受催告時起，負遲延責任。其經債權人起
    訴而送達訴狀，或依督促程序送達支付命令，或為其他相類
    之行為者，與催告有同一之效力；遲延之債務，以支付金錢
    為標的者，債權人得請求依法定利率計算之遲延利息。應付
    利息之債務，其利率未經約定，亦無法律可據者，週年利率
    為百分之五。民法第229條第2項、第233條第1項前段、第20
    3條分別定有明文。本件為侵權行為損害賠償之訴，屬給付
    無確定期限，原告於111年3月16日起訴，被告於同年3月31
    日收受起訴狀繕本，有送達證書可證（見本院卷第58頁）。
    是原告就前開得請求之金額，併請求自起訴狀繕本送達翌日
    即111年4月1日起至清償日止，按年息百分之五計算之利息
    ，亦屬有據。
五、綜上所述，原告依民法第184條第1項前段、第195條第1項規
    定，請求被告給付150萬元，及自起訴狀繕本送達翌日即111
    年4月1日起，至清償日止，按週年利率百分之五計算之利息
    ，並應將如系爭啟事及臺灣士林地方法院111年度訴字第818
    號民事判決內容之全部（應遮隱兩造地址），以網站內文章
    標題之相同大小字體，公開刊登於系爭臉書帳號頁面（網址
    ：https://www.facebook.com/sappho.art）連續7日。就其
    請求15萬元部分為有理由，應予准許；逾此範圍之請求及刊
    登系爭啟事與本判決，則無理由，均應予駁回。
六、原告陳明願供擔保聲請宣告假執行，經核原告勝訴部分金額
    未逾50萬元，依民事訴訟法第389條第1項第5款規定，應依
    職權宣告假執行，是就此部分，原告雖陳明願供擔保請求宣
    告假執行，惟應認其僅係促請本院為上開宣告假執行職權之
    發動而已，應由本院依職權為假執行之宣告。而被告業已聲
    明願供擔保，請准免予假執行之宣告，經核並無不可，爰宣
    告被告得提供相當之擔保免為假執行。至原告逾該金額之其
    餘假執行聲請，因本院認無理由而失所附麗，自不應准許，
    併與駁回。　　　　
七、本件事證已臻明確，兩造其餘主張陳述及所提證據方法，經
    本院斟酌後認均不足以影響本判決結果，自無逐一詳予論駁
    之必要，併此敘明。
八、據上論結，原告之訴為一部有理由，一部無理由，依民事訴
    訟法第79條、第389條第1項第5款、第392條第2項判決如主
    文。
中　　華　　民　　國　　111 　年　　11　　月　　30　　日
      民事第一庭　法　官  唐一强
以上正本係照原本作成。
如對本判決上訴，應於判決送達後20日內向本院提出上訴狀，若
委任律師提起上訴者，應一併繳納上訴審裁判費，否則本院得不
命補正逕行駁回上訴。
中　　華　　民　　國　　111 　年　　11　　月　　30　　日
                              書記官  鍾堯任